ACORDAO-COMPLETO-2411396

ACÓRDÃO 6333/2020 ATA 17/2020 - PRIMEIRA CÂMARA

VISTOS, relatados e discutidos estes autos de atos de pensão militar emitidos pelo Serviço de Inativos e Pensionistas da Marinha.
ACORDAM os ministros do Tribunal de Contas da União, reunidos em sessão da 1ª Câmara, diante das razões expostas pelo relator, em:
9.1. considerar legais e conceder o registro aos atos de pensão militar instituídos por Geraldo Pereira Lima (peça 3) , Ginaldo Moura Caldas (peça 4) , Henrique Rouede Cavalcante (peça 5) e Hércules Rodrigues do Nascimento (peça 6) . 
9.2.considerar ilegal e recusar registro ao ato de concessão de pensão militar instituído por Genilton Ferreira de Moura (10637508-08-2015-000480-8, peça 2) , nos termos do § 1º do art. 260 do RI/TCU;
9.3. dispensar o ressarcimento das quantias indevidamente recebidas de boa-fé por Vera Lúcia Vilela de Moura Queiroz, beneficiária do ato referente ao item 9.2. acima, nos termos do enunciado 106 da Súmula da Jurisprudência deste Tribunal;
9.4. determinar ao Serviço de Inativos e Pensionistas da Marinha, em relação ao ato do item 9.2., que:
9.4.1. no prazo de 15 (quinze) dias, a contar da ciência desta deliberação, abstenha-se de realizar pagamentos decorrentes do ato impugnado no item 9.2. desta decisão, sujeitando-se a autoridade administrativa omissa à responsabilidade solidária, nos termos do art. 262, caput, do RI/TCU;
9.4.2. regularize o posto/graduação que serve de base para o cálculo dos proventos da pensão militar instituída por Genilton Ferreira de Moura;
9.4.3. dê ciência, no prazo de 15 (quinze) dias, a contar do recebimento da notificação deste acórdão, do inteiro teor desta deliberação à interessada, encaminhando a este Tribunal, no prazo de 30 (trinta) dias, comprovante da referida ciência:
9.4.4. informe à interessada que o efeito suspensivo proveniente da interposição de possíveis recursos perante o Tribunal não a exime da devolução dos valores percebidos indevidamente após a respectiva notificação, caso os recursos não sejam providos;
9.5. encerrar e arquivar os presentes autos.

Atos de pensão militar.

Primeira Câmara

3. Interessados: Aline Bastos Carneiro (XXX.677.677-XX); Blanche Daniella de Araújo Jorge Cavalcante (XXX.162.167-XX); Carla do Nascimento (XXX.766.557-XX); Célia Maria de Souza Lima (XXX.691.827-XX); Ginaldo Moura Caldas Junior (XXX.666.604-XX); Mayara Pinto do Nascimento (XXX.702.852-XX); Nilza Machado (XXX.936.788-XX); Renata do Nascimento (XXX.861.537-XX); Rosângela Pereira do Nascimento (XXX.527.292-XX); Solange Caldas Guimarães (XXX.798.777-XX); Suely da Costa Caldas (XXX.113.907-XX); Vanda Becker Cavalcante (XXX.116.810-XX); Vera Lúcia Vilela de Moura Queiroz (XXX.771.187-XX).

13.1. Ministros presentes: Walton Alencar Rodrigues (Presidente), Benjamin Zymler, Bruno Dantas e Vital do Rêgo.
13.2. Ministros-Substitutos presentes: Augusto Sherman Cavalcanti e Weder de Oliveira (Relator).

WEDER DE OLIVEIRA

Em exame 5 (cinco) atos de pensão militar emitidos pelo Serviço de Inativos e Pensionistas da Marinha.
O auditor da Secretaria de Fiscalização de Pessoal (Sefip) , (peça 8) , com anuência do diretor da unidade especializada (peça 9) , opina pela legalidade de todos os atos.
O representante do MP/TCU (peça 10) , procurador Júlio Marcelo de Oliveira, manifestou-se no sentido de julgar ilegal o ato de pensão militar instituída por Geniton Ferreira de Moura (peça 2) , acompanhando a proposta da unidade instrutiva especializada quanto aos demais atos, nos seguintes termos:
"O militar Geniton Ferreira de Moura (peça 2) recebeu a vantagem estabelecida no art. 110 da Lei 6.880/1980, após estar reformado, conforme se verifica do ato de alteração da reforma constante do Sisac, com número de controle 10001581-07-2013-000214-8.
De acordo com o Acórdão 2225/2019-TCU-Plenário, o Tribunal de Contas da União decidiu pela ausência de previsão legal para a extensão da referida vantagem a militares reformados, conforme o seguinte sumário:
Sumário: atos de reforma. Alteração de uma das concessões para elevação, em um grau hierárquico, do posto sobre o qual calculados os proventos do inativo, em face da superveniência de invalidez permanente decorrente de doença especificada em lei. Militar anteriormente reformado com proventos já calculados sobre o posto hierárquico superior, por tempo de serviço. Ausência de previsão legal para extensão da vantagem estabelecida no art. 110 da Lei 6.880/1980 a militares já reformados, bem como para o acréscimo de dois postos no cálculo dos proventos. Negativa de registro. Determinações. Legalidade e registro das demais concessões.
O aumento irregular concedido na reforma reflete-se no cálculo do valor da pensão militar desse instituidor, como se observa da informação lançada no campo 'Posto/Graduação base para cálculo' do formulário.
Tendo em vista que o valor do benefício está acima do devido, o respectivo ato deve ser considerado ilegal, com negativa de registro perante esta Corte de Contas, conforme o entendimento firmado pelo Acórdão 2225/2019-TCU-Plenário.
O ato foi encaminhado em 11/9/2015, de modo que pode ser apreciado por este Tribunal, pois não houve o decurso do prazo decadencial previsto pelo Supremo Tribunal Federal, no âmbito do RE 636.553."
É o relatório.

não há.

Procurador Júlio Marcelo de Oliveira.

ATOS DE PENSÃO MILITAR. ASCENSÃO DE DOIS NÍVEIS HIERÁRQUICOS ENTRE A ATIVA E A REFORMA EM UM ATO. ILEGALIDADE. LEGALIDADE DE QUATRO ATOS. REGISTRO. DETERMINAÇÃO. ARQUIVAMENTO.

PENSÃO MILITAR (PMIL)

Secretaria de Fiscalização de Pessoal (Sefip).

Em exame, cinco atos de pensão militar emitidos pelo Serviço de Inativos e Pensionistas da Marinha.
A Secretaria de Fiscalização de Pessoal (Sefip) , após críticas automatizadas, não identificou irregularidade, propondo a legalidade de todos os atos constantes do processo. 
Por sua vez, o Ministério Público de Contas encontrou inconsistência no ato de pensão militar instituída por Genilton Ferreira de Moura (peça 2) , porque recebeu a vantagem estabelecida no art. 110 da Lei 6.880/1980 após estar reformado.
Acompanho a proposta esposada pelo Parquet.
O Sr. Genilton Ferreira de Moura foi reformado como suboficial, conforme ato 10001581-07-2013-000214-8 (quadro dados do servidor, peça 11, p. 1) , e a alteração consigna o cargo de primeiro-tenente (peça 11, p. 2) para o cálculo de seus proventos, em razão de "invalidez definitiva de acordo com o termo de inspeção de saúde (TIS) nº 007.000.4435 de 22 de janeiro de 2007, da junta regular de saúde do centro de perícias médicas da marinha (JRS1/CPMM) homologado pela junta superior distrital do 1ºdistrito naval (JSD/1ºDN) , que o considerou inválido a partir de 31 de julho de 2006, e termo de inspeção de saúde (TIS) Nº 010.000.30600DE 20 de outubro de 2010, da junta regular de saúde do centro de perícias médicas da marinha (JRS1/CPMM) homologado pela junta superior distrital do 1º distrito naval (JSD/1ºDN) , que concedeu auxílio-invalidez a partir de 25 de agosto de 2010" (quadro "esclarecimentos gestor de pessoal", peça 2, p. 2) .
O ato acostado à peça 2 deve ser considerado ilegal em razão de ter havido alteração de reforma inconsistente com o que dispõe o art. 110, §§ 1º e 2º, da Lei 6.880/1980, o qual concedeu ao militar, apenas da reserva e da ativa, a possibilidade de ser inativado em grau hierárquico superior (no caso de invalidez permanente) :
"Art. 110. O militar da ativa ou da reserva remunerada, julgado incapaz definitivamente por um dos motivos constantes dos incisos I e II do art. 108, será reformado com a remuneração calculada com base no soldo correspondente ao grau hierárquico imediato ao que possuir ou que possuía na ativa, respectivamente. 
§ 1º Aplica-se o disposto neste artigo aos casos previstos nos itens III, IV e V do artigo 108, quando, verificada a incapacidade definitiva, for o militar considerado inválido, isto é, impossibilitado total e permanentemente para qualquer trabalho.
§ 2º Considera-se, para efeito deste artigo, grau hierárquico imediato:
a) o de Primeiro-Tenente, para Guarda-Marinha, Aspirante-a-Oficial e Suboficial ou Subtenente;
b) o de Segundo-Tenente, para Primeiro-Sargento, Segundo-Sargento e Terceiro-Sargento; e
c) o de Terceiro-Sargento, para Cabo e demais praças constantes do Quadro a que se refere o artigo 16" (não grifado no original) .
Acerca dessas situações (inatividade em posto superior não condizente com o que dispõe o referido art. 110 da Lei 6.880/1980) , o Tribunal assim decidiu no Acórdão 2225/2019-TCU-Plenário:
"ATOS DE REFORMA. ALTERAÇÃO DE UMA DAS CONCESSÕES PARA ELEVAÇÃO, EM UM GRAU HIERÁRQUICO, DO POSTO SOBRE O QUAL CALCULADOS OS PROVENTOS DO INATIVO, EM FACE DA SUPERVENIÊNCIA DE INVALIDEZ PERMANENTE DECORRENTE DE DOENÇA ESPECIFICADA EM LEI. MILITAR ANTERIORMENTE REFORMADO COM PROVENTOS JÁ CALCULADOS SOBRE O POSTO HIERÁRQUICO SUPERIOR, POR TEMPO DE SERVIÇO. AUSÊNCIA DE PREVISÃO LEGAL PARA EXTENSÃO DA VANTAGEM ESTABELECIDA NO ART. 110 DA LEI 6.880/1980 A MILITARES JÁ REFORMADOS, BEM COMO PARA O ACRÉSCIMO DE DOIS POSTOS NO CÁLCULO DOS PROVENTOS. NEGATIVA DE REGISTRO. DETERMINAÇÕES. LEGALIDADE E REGISTRO DAS DEMAIS CONCESSÕES."
Por fim, registro que não é necessária a realização da prévia oitiva da beneficiária Sra. Vera Lúcia Vilela de Moura Queiroz, visto que o ato ingressou há menos de 5 anos neste Tribunal (Acórdão 587/2011-TCU-Plenário) .
Assim, o ato de instituição de pensão militar instituída por Genilton Ferreira de Moura (10637508-08-2015-000480-8, peça 2) deve ser considerado ilegal, sendo determinada a regularização do posto/graduação que serve de base para o cálculo dos proventos de pensão militar.
Os demais atos devem ser considerados legais com determinação de registro.
Diante do exposto, manifesto-me pela aprovação do acórdão que ora submeto à apreciação deste Colegiado.
TCU, Sala das Sessões Ministro Luciano Brandão Alves de Souza, em 2 de junho de 2020.
Weder de Oliveira 
Relator